臺灣新竹地方法院民事判決　　　　　　　 100年度訴字第60號
原　　　告　李勝雄
訴訟代理人　朱昭勳律師
複代理人　　許民憲律師
原　　　告　傅玉良
被　　　告　謝文桓
上列當事人間損害賠償事件，本院於民國100 年11月25日辯論終
結，判決如下：
    主  文
原告之訴駁回。
訴訟費用由原告負擔。
    事實及理由
壹、程序部分：
    按訴狀送達後，原告不得將原訴變更或追加他訴，但經被告
    同意、擴張或減縮應受判決事項之聲明者，均不在此限；被
    告於訴之變更或追加無異議，而為本案之言詞辯論者，視為
    同意變更或追加，民事訴訟法第255 條第1 項第1 款、第3
    款及第255 條第2 項分別定有明文。查原告於99年9 月21日
    所提民事起訴狀，僅以李勝雄為原告，訴之聲明為：被告應
    給付原告新台幣（下同）2,551,367 元及自起訴狀繕本送達
    翌日起，按週年利率百分之5 計算之利息；於100 年3 月3
    日具狀追加追加原告傅玉良，聲明：被告應給付追加原告50
    0,000 元。原告上開訴之追加，被告未表示異議，且為本案
    之言詞辯論，應視為同意原告訴之追加，則原告所為訴之追
    加，程序上並無不合，應予准許。
貳、實體部分：
一、原告主張：
  (一)被告謝文桓於民國99年2 月14日17時55分許，駕駛車號R3-8
    035 號自用小客車搭載其妻楊秋鈴及小孩，沿新竹市○○路
    由北往南方向行駛至四維路39號前時，與對向車道原由李翊
    綸所騎乘、嗣失控倒地滑行之車號259-GFZ 號重型機車發生
    撞擊，致李翊綸受有頭部外傷合併左側硬腦膜下出血及顱底
    骨折等傷害，經送往中國醫藥大學附設醫院急救後，因病況
    惡化急救無效，於同月15日20時許送至新竹市立殯儀館拔管
    死亡。被告謝文桓所為係屬民法第184 條第1 項之過失侵權
    行為，應依民法第192 條、第194 條規定，負損害賠償責任
    。
  (二)原告2 人為李翊綸之父母，爰請求賠償項目如下：
    1.醫療費：44,199 元，原告李勝雄支出。
    2.殯葬費：189,805元，原告李勝雄支出。
    3.扶養費：原告李勝雄部分為1,117,363 元。
      因李翊綸（80年4 月26日生）於99年2 月15日發生事故死
      亡時，為18歲9 月又19日，原告李勝雄為43歲餘（55年3
      月28日生），依據勞動基準法第64條規定計算，原告李勝
      雄之雇主於120 年3 月28日得強制其退休，是以自李翊綸
      死亡之翌日起，距離強制退休期日尚有21.12 年，依97年
      臺閩地區簡易生命表，原告王勝雄平均餘命為35.0 2年，
      則原告李勝雄由退休算至平均餘命為13.9年；再依98年臺
      灣地區家庭收支調查報告新竹地區每人每月平均最終消費
      額為22,709元作為扶養標準，依霍夫曼公式扣除中間利息
      之計算，可請求之扶養費為（22,709×12×13.9）÷（1
      +5 ％ ×13.9）＝2,234,726 （小數點以下四捨五入），
      原告李勝雄有2 名扶養義務人，故原告李勝雄得請求之扶
      養費如上。
    4.慰撫金：
      李翊綸於事故發生時正值青年，且為家中獨子，遭此橫禍
      致原告家中無人承繼香火，原告2 人甚為痛苦，請求判准
      原告李勝雄、傅玉良各得分別請求2,700,000 元、500,00
      0 元之精神慰撫金。
    5.至原告李勝雄業已領取共1,500,000 元強制汽車責任保險
      金，就原告李勝雄部分被告尚應賠償2,551,367元。
  (三)聲明：(1)被告應給付原告李勝雄2,551,367 元，及自起訴狀
    繕本送達翌日起至清償日止，按年息5 ％計算之利息。(2)被
    告應給付原告傅玉良500,000 元。(3)訴訟費用由原告負擔。
二、被告答辯：
  (一)被告謝文桓之駕駛行為並無過失，不構成侵權行為。蓋依臺
    灣省竹苗區車輛事故鑑定委員會、臺灣省車輛行車事故覆議
    鑑定委員會之鑑定結果認：李翊綸車輛操控失當往左倒地，
    滑入對向車道，導致車禍之發生，確屬不當。而謝文桓車輛
    行駛中途遇李翊綸車輛自對向失控倒地滑行駛至，無法防範
    。李翊綸駕駛重機車，操控失當，滑入對向車道，為肇事原
    因；謝文桓駕駛自小客車，措手不及，無肇事因素等情觀之
    ，無法證明被告謝文桓之駕駛行為有過失。另被告所涉過失
    致死案件業經臺灣新竹地檢署為不起訴處分，有不起訴處分
    書可參，故不應負賠償責任。
  (二)聲明：原告之訴駁回。
三、兩造不爭執事項：
  (一)被告謝文桓於99年2 月14日17時55分許，駕駛車號R3-8035
    號自用小客車搭載其妻楊秋鈴及小孩，沿新竹市○○路由北
    往南方向行駛至四維路39號前時，與對向車道原由被害人李
    翊綸所騎乘、嗣失控倒地滑行之車號259-GFZ 號重型機車發
    生撞擊。李翊綸因而受有頭部外傷合併左側硬腦膜下出血及
    顱底骨折等傷害，經送往中國醫藥大學附設醫院急救後，因
    病況惡化急救無效，於同月15日20時許送至新竹市立殯儀館
    拔管死亡。
  (二)被告上開之行為，經新竹地方法院檢察署檢察官99年度偵字
    第4992號處以不起訴處分，復經臺灣高等法院檢察署以99年
    上聲議字第6094號處分書駁回原告再議之聲請。
  (三)原告就死者李翊綸在系爭車禍之發生有過失，不爭執。
  (四)原告李勝雄已領取汽車強制險1,500,000 元及被告另支付之
    51,000元。
  (五)原告李勝雄係死者李翊綸之父親，55年3 月28日生，有法定
    扶養義務人2 人；原告傅玉良係死者李翊綸之母親。
四、兩造爭點：
  (一)系爭車禍之發生，被告是否有過失（即車速過快、未注意車
    前狀況、未保持必要的安全距離、採取必要的閃避措施）？
    如有，被告與死者過失之比例為何？
  (二)原告李勝雄得請求之賠償範圍為何？即(1)扶養費用1,117,36
    3 元；(2)殯葬費用189,805 元；(3)醫療費用44,199元；(4)精
    神慰撫金2,700,000 元，共計4,051,367 元，扣除已領取之
    強制險1,500,000 元，請求被告賠償2,551,367 元；原告傅
    玉良請求之精神慰撫金500,000元是否有理由？
五、本院得心證之理由：
  (一)被告就系爭車禍之發生有無過失？如有，與死者李翊綸之過
    失比例為何？
    1.按損害賠償之債，以有損害之發生及有責任原因之事實，
      並二者之間，有相當因果關係為成立要件。故原告所主張
      損害賠償之債，如不合於此項成立要件者，即難謂有損害
      賠償請求權存在。且所謂相當因果關係，係指依經驗法則
      ，綜合行為當時所存在之一切事實，為客觀之事後審查，
      認為在一般情形下，有此環境、有此行為之同一條件，均
      可發生同一之結果者，則該條件即為發生結果之相當條件
      ，行為與結果即有相當之困果關係。反之，若在一般情形
      上，有此同一條件存在，而依客觀之審查，認為不必皆發
      生此結果者，則該條件與結果並不相當，不過為偶然之事
      實而已，其行為與結果間即無相當因果關係，不能僅以行
      為人就其行為有故意過失，即認該行為與損害間有相當因
      果關係。最高法院98年度台上字第673 號著有判決可資參
      照。侵權行為所發生之損害賠償請求權，以有故意或過失
      不法侵害他人權利為其成立要件，若其行為並無故意或過
      失，即無賠償之可言（最高法院17年上字第35號、49年台
      上字第2323號判例意旨參照）。因故  意或過失不法侵害
      他人權利，應負侵權行為損害賠償責任者，須行為人具備
      故意或過失之主觀要件，且其行為須係不法，如行為人之
      行為有阻卻「不法」事由者，亦得免其責任。惟所謂阻卻
      不法事由，與欠缺故意或過失，兩者不同，前者為客觀要
      件，後者為主觀要件（最高法院99年台上字第2447號裁判
      意旨參照）。侵權行為損害賠償責任，除行為人之行為具
      不法性、被害人受有損害外，尚須以行為人之不法行為與
      被害人所受損害間具有相當因果關係為其成立要件（最高
      法院98年台上字第1452號裁判意旨參照）。故侵權行為之
      成立，除構成要件、違法性、行為與損害間有相當因果關
      係之外，就民法第184 條第1 項前段言尚須侵害行為係出
      於故意或過失。
    2.經查：
      (1)死者李翊綸於99年2 月14日17時55分許駕駛重機車，在
        新竹市○○路由南往北方向行駛內側車道，行經該路39
        號前無號誌路口時，因操控失當往左倒地，滑入對向車
        道與對向（即由北往南方向）內側車道之被告謝文桓所
        駕駛自小客車發生撞擊，當時被告謝文桓係直行車，在
        南向內側車道路權優先，無法防範對向由死者李翊綸所
        駕駛重機車因失控倒地滑行駛至，無肇事因素；而李翊
        綸駕駛重機車，操控失當往左倒地，滑入對向車道造成
        撞擊，為肇事原因等情，有臺灣省竹苗區車輛行車事故
        鑑定委員會99年5 月10日竹苗鑑990175字第0995301401
        號函所附鑑定意見書及臺灣省車輛行車事故覆議鑑定委
        員會99年6 月7 日覆議字第0996202098號函附卷可參。
      (2)再依現場監視畫面、翻拍照片、道路交通事故現場圖、
        調查報告表、現場及車損照片，可知：新竹市○○路係
        劃有分向限制線之雙向4 車道，肇事地點為無號誌路口
        ，依錄影監視畫面、翻拍照片可見死者李翊綸原行駛在
        內側車道，隨後自行失控倒地，其後方並無被其他車輛
        撞擊之痕跡；而自死者李翊綸之機車自行滑倒，迄被告
        之自用小客車與李翊綸之機車碰撞在一起，時間僅約2
        秒等情，經本院依職權調閱臺灣新竹地方法院檢察署99
        年度偵字第4992號偵查卷審認無訛。是自死者李翊綸之
        機車自行滑倒，迄被告之自用小客車與李翊綸之機車碰
        撞在一起，時間既僅約2 秒，縱然被告謝文桓肇事時之
        車速為時速50公里，當亦無從在2 秒間緊急煞車而避免
        車禍之發生。
      (3)又本件經原告聲請送國立澎湖科技大學再為鑑定，依國
        立澎湖科技大學鑑定意見書記載：
        自小客車車速之推估：
          由監視錄影帶可知，背景上有1 條道路邊線（靠右下
          方），另1 條為車道線（劃分內、外車道者；靠左上
          角），而車道線之間隔距離約有6 公尺（參見相驗卷
          第11頁現場圖）。自小客車右前輪抵達下方車道線缺
          口處之時間約為17時51分30秒，抵達上方車道缺口處
          之時間約為17時51分31秒，表示通過車道線之間隔距
          離之行駛時間約有1 秒，而車道線缺口之長度約有6
          公尺，故可推估自小客車之車速約為６公尺/ 秒（21
          .6公里/ 小時），故可知自小客車駕駛人在警訊筆錄
          所稱之速度約為20至30公里/小時是合理的。
        自小客車行駛路徑之推估：
          由監視錄影帶可清楚看到行車分向線之位置，而自小
          客車行駛在內側車道上，與分向線位置上有存在一段
          距離，故可知，自小客車碰撞前行駛在內側車道且未
          超越行車分向線（即雙黃線）。
        自小客車可行總反應時間之推估：
          由監視錄影帶可知，機車行駛在內側車道（往北大路
          方向）近行車分向線，在17時53分29.5秒時（第29秒
          共32張其為第17張；16/32 【0.5 】秒），機車開始
          出現不穩之狀態。在17時53分29.78 秒時（第29秒共
          32 張 其為第26張；25/32 ＝0.78秒），車身出現傾
          斜現象（明顯可見右側排氣管護蓋白色反光）。而在
          17 時53 分30.89 秒時（第30秒共28張其為第26張；
          25/2 8＝0.89秒），自小客車（原行駛在內側車道）
          出現於螢幕上，車身已跨越車道線（表示其已逐漸離
          開內側車道），故可推估，自小客車駕駛人之總反應
          時間（含認知反應時間【認知機車傾斜之危險並採取
          防範措施之時間】加上實際反應行動【如煞車】所需
          之時間）最多約有1.11秒（30.89-29.78 ）。而就本
          案而言，假定駕駛人之認知反應時間很短，只有0.75
          秒（一般人介於0.75秒至1.5 秒間），而其煞車反應
          行為所需之時間約為0.76秒（6/【9.8 ×0.8 】秒）
          ，故其所需之總反應時間約為1.51秒，顯然1.11秒之
          時間無法讓駕駛人做出有效之安全反應行為以避免事
          故之發生。意即自小客車駕駛人可行之總反應時間最
          多僅有1.11秒，無法有效之認知危險並採取安全反應
          之措施，以避免事故之發生。
        由上述之推論結果可知，謝文桓駕駛自小客車並無車速
        過快，且無超越雙黃線，又因其可行之總反應時間太短
        ，對於機車在行車分向線上不穩側傾倒地，且衝向對向
        車道之狀況，並無法及時地加以反應，以避免事故之發
        生，故其並無過失（見本院卷第51頁至第62頁）。
    3.本院依現場監視畫面、翻拍照片、道路交通事故現場圖、
      及調查報告、現場及車損照片並參酌臺灣省竹苗區車輛行
      車事故鑑定委員鑑定意見、臺灣省車輛行車事故覆議鑑定
      委員會覆議意見及國立澎湖科技大學鑑定意見，認：被告
      謝文桓在車禍發生當時，依一般理性駕駛人之經驗，在無
      號誌路口直行前進，其在內側車道有優先路權，並信賴其
      他參與交通者亦能遵守交通規則，惟死者李翊綸違背參與
      交通者對於規則遵守之信賴，行駛在內側車道操控失當倒
      地滑行衝入對向車道，則被告對此突然舉動，實無法預見
      且無相當合理之時間供其反應，用以避免事故之發生，故
      難謂被告謝文桓有何違背注意義務之情，故本院認被告並
      無何過失可言。又被告業經臺灣新竹地方法院檢察署檢察
      官以99年度偵字第4992號不起訴處分，經告訴人聲請再議
      ，由臺灣高等法院檢察署檢察長以再議無理由駁回，亦有
      前開不起訴處分書及臺灣高等法院檢察署99年度上聲議字
      第6094號處分書足憑。
  (二)綜上以觀，被告於本件車禍之發生，已盡其注意義務，並無
    故意或過失之有責事實，原告主張被告應負過失侵權行為責
    任，即屬無據，應予駁回。（其餘關於損害賠償金額之爭點
    ，本院亦毋庸再予審酌，附此說明）。
六、綜上所述，原告主張依侵權行為法律關係，請求(1)被告應給
    付原告李勝雄2,551,367 元，及自起訴狀繕本送達翌日起至
    清償日止，按年息5 ％計算之利息。(2)被告應給付原告傅玉
    良500,000 元。為無理由，應予駁回。
七、本件事證已臻明確，兩造其餘攻擊、防禦方法及未經援用之
   證據，經本院審酌後認對判決結果不生影響，爰不一一論列
   ，附此敘明。
據上論結，本件原告之訴為無理由，依民事訴訟法第78條，判決
如主文。
中    華    民    國   100    年    12    月    9     日
                  民事第一庭  法  官  朱美璘
以上正本係照原本作成。
如對本判決上訴，須於判決送達後 20 日內向本院提出上訴狀。
如委任律師提起上訴者，應一併繳納上訴審裁判費。
中    華    民    國   100    年    12    月    9     日
                              書記官  王恬如